臺灣屏東地方法院刑事判決　　　　　　　　　　　　　九十三年度訴字第一一一號
　　公　訴　人　臺灣屏東地方法院檢察署檢察官
　　被　　　告　丁○○　男　四.
　　選任辯護人　柳聰賢律師
　　被　　　告　辛○○　男　五.
右列被告等因違反組織犯罪防制條例等案件，經檢察官提起公訴（九十三年度偵字第
三三五號、第一一八四號），本院判決如左：
    主  文
丁○○、辛○○共同連續意圖使得標廠商放棄得標，而施強暴，丁○○處有期徒刑壹
年捌月，辛○○處有期徒刑壹年肆月。
    事  實
一、緣於民國九十二年三月至七月間，係屏東縣東港鎮、崁頂鄉、新埤鄉等鄉（鎮）
    公所依政府採購法辦理如附表(甲)編號一至編號六所示公開招標之工程投標期間。
    丁○○、辛○○及二名姓名、年籍不詳之成年男子（下稱不詳成年男子），竟共
    同基於影響廠商依自由意志參與投標及得標後行為之概括犯意聯絡，而意圖使廠
    商甲２（姓名、年籍均詳卷）不為投標（檢察官於本院審理中已更正起訴事實，
    認丙○○、庚○○並未參與此部分犯行），由丁○○擔任策劃及現場指揮，並偕
    同辛○○或其餘二名不詳成年男子下手實施之方式，連續於附表(甲)編號一至編號
    六所示時間，在各該鄉（鎮）公所前，對前來參與投標之甲２出言恫嚇「如敢投
    標，即請吃子彈」或「如敢投標，即看不到明天的太陽」等欲加害生命之事加以
    脅迫，使甲２心生畏懼而未敢投標。
二、丁○○、辛○○及另二名不詳成年男子，共同承上開概括犯意而基於意圖使營造
    廠商甲１（姓名、年籍均詳卷）於得標後放棄得標且妨害自由之犯意聯絡（檢察
    官於本院審理中已更正起訴事實，認丙○○、庚○○並未參與此部分犯行），於
    九十二年七月十日十六時三十分許，在屏東縣新埤鄉鄉公所前，見甲１甫就該鄉
    公所依政府採購法所辦理之「水防道路路面改善後續工程」投標完畢，準備離開
    鄉公所之際，由丁○○出手強行拉住甲１，且質問甲１為何前來投標，同時以行
    動電話聯絡辛○○及另二名不詳成年男子駕駛車牌號碼九Ｇ—五七四七號黑色Ｂ
    ＭＷ牌自用小客車前來，辛○○等三人下車後，隨即與丁○○聯手對甲１毆打並
    以強行推抱之方式，欲將甲１強押上車而著手剝奪甲１行動自由，意圖使甲１於
    得標後放棄得標。嗣因甲１奮力掙扎且適有巡邏警車行經現場，辛○○、丁○○
    等四人始罷手離去而未得逞，甲１因此亦受有右額、右眼瞼腫脹、右上正中門牙
    鬆動及右手前臂擦傷等傷害（傷害部分未據告訴）。
三、丙○○（俟通緝到案後另行審結）與辛○○、庚○○（已死亡，另為不受理判決
    ）及不詳成年男子二名，共同基於意圖使廠商不為投標之犯意聯絡（檢察官於本
    院審理中已更正起訴事實，認丁○○並未參與此部分犯行），辛○○並承上開概
    括犯意，由丙○○擔任策劃及現場指揮，偕同辛○○、庚○○與其餘不詳成年男
    子負責下手實施之方式，於九十二年十月二十七日十六時許，在屏東縣林邊鄉公
    所前，趁林邊鄉公所依政府採購法辦理之「林邊市區道路改善工程」正值投標期
    間，適有營造廠商甲４（姓名、年籍均詳卷）前往參與投標之際，即以出手拉扯
    、作勢毆打之方式，對甲４施以強暴，使甲４心生畏懼。嗣因周遭人群漸多，辛○○等人未有進一步舉動，甲４始能順利進入鄉公所投標。
四、案經屏東縣警察局移送臺灣屏東地方法院檢察署檢察官偵查起訴。
    理  由
壹、證據能力部分：
一、按組織犯罪條例案件訊問證人之筆錄，以在檢察官或法官面前作成，並經踐行刑
    事訴訟法所定訊問證人之程序者為限，始得採為證據，組織犯罪條例第十二條第
    一項定有明文（另最高法院九十二年台上字第二八八○號判決亦揭櫫此旨），此
    乃傳聞證據之特別規定，自應優先於刑事訴訟法適用之。查本案警方係以被告二
    人違反組織犯罪條例等罪嫌移送，檢察官亦依違反組織犯罪條例等罪嫌起訴，從
    而秘密證人甲１、甲２、甲３、甲４之警詢筆錄，既非在檢察官或法官前面作成
    ，應無證據能力，本院不採為本件認定事實之證據。
二、次按被告犯罪嫌疑重大，而有事實足認為有湮滅、偽造、變造證據或勾串共犯或
    證人之虞者，得不經傳喚逕行拘提，刑事訴訟法第七十六條第三款定有明文。辯
    護意旨雖認被告二人未經合法拘提，渠二人於偵查中之供述自屬出於不正方法所
    得而無證據能力云云（見本院卷(一)第八一頁），然查，本件檢察官依卷附秘密證
    人甲１、甲２、甲３、甲４於警偵之證述及員警之查證報告及錄影蒐證結果（見
    警卷第十六至四七、五二、五六至七二頁、偵查他字卷第八○至九三頁），認被
    告丁○○、辛○○涉犯違反組織犯罪條例、政府採購法等罪，嫌疑重大，為避免
    共犯間有勾串之虞，爰依刑事訴訟法第七十六條第三款規定，核發拘票命警逕行
    拘提被告二人到案（見偵查他字卷第九九、一○三、一○九頁及偵字卷第四頁）
    ，經核上開逕行拘提之強制處分，於法尚無不合，從而，被告二人於偵查中之供
    述，既非出於不正之方法，自有證據能力，辯護人所指，尚無可採。
三、辯護意旨另謂，警方於九十二年十月二十七日、三十日錄影（攝影）蒐證所得之
    照片，因該項錄影蒐證未向檢察官聲請核發通訊監察書，該照片應無證據能力云
    云（見本院卷(一)第七六頁）。惟按通訊保障及監察法之立法意旨，乃為保障人民
    秘密通訊自由不受非法侵害，並確保國家安全、維持社會秩序，同法第一條揭櫫
    甚明。依卷附蒐證照片（含錄影翻拍照片）所示【即警卷第五七至七二頁、偵查
    他字卷第四六至六八頁之照片（部分內容係重複）；又照片所示日期係誤載，實
    際錄影蒐證時間為十月二十七日、三十日，已據證人即負責錄影（攝影）蒐證之
    員警乙○○到庭證稱無訛（見本院卷(二)第三四五頁）】，該二次蒐證所得之內容
    ，乃被告等人在林邊鄉公所前，或附近之騎樓下、馬路邊等地點，有四處站立逗
    留、徘徊，或與他人間有交談互動之情形，參酌上開地點均屬公眾得以自由出入
    、通行之公開場所，故被告等人在上開地點所為舉動，顯非屬秘密通訊之範疇，
    自無適用通訊保障及監察法之餘地，辯護人認員警執行此項蒐證勤務前，應向檢
    察官聲請核發通訊監察書，方屬合法云云，尚有誤會，從而，上開錄影（攝影）
    蒐證所得之照片（含翻拍照片），均有證據能力，應無疑義。
貳、認定有罪事實之論斷：
一、訊據被告丁○○、辛○○均否認有何違反政府採購法犯行，被告丁○○辯稱：伊
    並未前往東港、崁頂、新埤等鄉公所前脅迫廠商不得投標，伊於九十二年七月十
    日當天係前往新埤鄉公所找朋友即鄉公所之民政課長己○○，有看到二名年輕人
    在打架，但並未參與云云；被告辛○○辯稱：伊僅有受丙○○之請託前往林邊鄉
    公所前顧標單，亦即抄下欲前往投標之廠商姓名、電話等資料交回給丙○○，其
    他的事情伊不清楚，且並未前往東港、崁頂、新埤等鄉公所前脅迫廠商不得投標
    。九十二年七月十日係丁○○來電邀約伊前往新埤鄉公所附近喝酒，伊到達鄉公
    所前，看到有人在拉扯，丁○○在旁勸架，並無起訴書所指強拉他人上車之情事
    云云。惟查：
  (一)被告二人夥同另二名不詳成年男子，於附表(甲)編號一至六所示時間，在屏東縣東
    港、崁頂、新埤等鄉公所前，對前往參與投標之營造廠商甲２出言脅迫不准投標
    等情，業經證人甲２於本院審理中證稱：伊前往附表(甲)編號一至六所示鄉公所參
    與工程投標時，在庭之被告丁○○均會帶三、四人在現場看顧，其中辛○○則在
    現場出現二、三次。伊如欲入內投標，丁○○等人即上前靠近並出言嚇稱『工程
    已有他人施作，你要做也不好做，是要吃子彈嗎？』，又於九十二年七月份新埤
    鄉○○道路工程（即附表(甲)編號六部分）投標時，丁○○等人復稱『如果你敢去
    投標，即看不見明天的太陽』，伊聽了這些言語，心裡驚慌害怕而不敢投標等語
    綦詳（見本院卷(一)第二七三至二七九頁）。
  (二)次查，被告二人及另二名不詳男子於九十二年七月十日，在新埤鄉公所前，對甫
    投標完畢正準備離去之廠商甲１毆打並著手強行拉上車等情，迭經證人即被害人
    甲１於偵查及本院審理中證稱：伊當天投完標走出鄉公所大門口，即遭丁○○一
    把抓住，質問為何投標，丁○○並撥打手機聯絡一輛黑色ＢＭＷ轎車開過來，車
    上下來三個人，其中一位即是辛○○，丁○○等四人先聯手對伊圍毆，又以半推
    半抱之方式，欲強押伊進入車內，經伊奮力掙扎且因巡邏警車恰巧經過，丁○○
    等人始罷手離去等語明確（見偵查他字卷第八○至八一、本院卷(一)第二四一至二
    四五頁），且與證人即同時間欲前往投標之廠商甲４於本院審理中證稱：九十二
    年七月十日，伊本來欲前往新埤鄉公所參與水防道路工程之投標，然到達鄉公所
    前，見一名廠商遭人強拉上車後逃跑出來，又被拉上車等情節互核相符（見本院
    卷(二)第三二七至三二八頁），且甲１因被告二人及不詳成年男子等之拉扯毆打，
    致受有右額、右眼瞼腫脹、右上正中門牙鬆動及右手前臂擦傷等傷害，復有國軍
    高雄總醫院附設民眾診療服務處所出具驗傷診斷書一紙在卷可稽（見偵查他字卷
    第一二頁）。
  (三)再被告辛○○、庚○○受丙○○之請託，於九十二年七月二十七日，在林邊鄉公
    所前，對欲前往參與投標之廠商甲４以出手拉扯、作勢毆打等方式施強暴等情，
    亦據證人即被害人甲４於本院審理中證稱：當天伊準備進入鄉公所投標時，遭辛○○等二、三人以拉住手臂且作勢毆打之方式強行擋住，並表示此工程已有他人
    要施作，使伊感到害怕。嗣後因現場人群漸多，辛○○等人未有進一步行動，伊
    遂進入鄉公所投標等語甚詳（見本院卷(二)第三二九至三三二頁），復依員警乙○○於九十二年七月二十七日在林邊鄉公所附近錄影蒐證之翻拍照片所示（見偵查
    他字卷第五四、五五頁），其中內容雖未具體錄及甲４之被害情節，然被告辛○○、庚○○與丙○○等人確有聚集、徘徊在林邊鄉公所附近，且現場顯由丙○○
    指揮並對辛○○等人就特定事務有所指示交辦，益徵證人甲４上開證述應非虛妄
    ，堪信為真。
  (四)此外，右揭事實一（即附表(甲)所示）、二、三所示之各項工程，均係由各該鄉（
    鎮）公所依政府採購法規定辦理公開招標、發包等事宜，復經本院向屏東縣東港
    鎮、崁頂鄉、新埤鄉、林邊鄉等鄉（鎮）公所函詢屬實，分別有東港鎮公所九十
    三年四月十九日東鎮建字第○九三○○○三六二七號函、崁頂鄉公所同年四月十
    一日屏崁鄉建字第○九三○○○二九五一號函、新埤鄉公所同年四月十五日新鄉
    建字第○九三○○○二九○四號函、林邊鄉公所同年四月十三日林鄉工字第○九
    三○○○三三四五號函暨所附得標廠商資料附卷可參（見本院卷(一)第一二七至二
    ○六頁），雖上開鄉（鎮）公所亦均函覆稱：各項工程均未發現有暴力使廠商不
    為投標或圍標情事等語，然鄉（鎮）公所僅係主辦上開公共工程公開招標、發包
    等事宜之行政機關，並非如檢警機關有積極調查有無暴力、脅迫等不法犯罪介入
    工程之職責，而從事此類犯行之人，衡情亦無可能大肆宣揚公開自己之不法情事
    ，從而，上開鄉（鎮）公所對於被告等人以右揭非法手段介入工程之情事均不知
    情，當屬合理，尚無從據為有利被告二人之認定。
  (五)被告二人雖以前揭情詞置辯，惟查：
  1.證人即被告辛○○於偵查中已結證稱：伊係分別受僱於丁○○、丙○○。丁○○
    部分係前往新埤、崁頂鄉公所，丙○○部分則在林邊鄉公所，均負責抄寫投標廠
    商之姓名、電話等資料，事後再提供給丁○○、丙○○等語（見偵卷第四七頁）
    ，繼而於本院審理中仍證稱：伊有受丙○○之請託前往林邊鄉公所前顧標單等語
    無誤（見本院卷(二)第三九二、三九八頁），雖辛○○於本院審理中翻異前詞，改
    稱：伊於偵查中乃急於交保，始指證受僱於丁○○之情事云云，然查，被告辛○○於九十三年一月六日即經檢察官向本院聲請羈押獲准，苟如被告辛○○所述，
    其不計代價只求免遭羈押，何以在本院羈押訊問之迫切時機，仍一概否認犯行，
    且供稱與丁○○不熟（見本卷聲羈卷第四至五頁），顯違常理。嗣本案經檢察官
    提起公訴，於同年三月二日繫屬本院後，被告辛○○仍經本院裁定羈押，迄至同
    年三月三十日始獲准具保，足見被告辛○○於同年一月十二日偵訊中證述前揭受
    僱被告丁○○之情節後，其預設將獲交保之期待顯然落空，理當明瞭縱使誣陷丁○○涉案亦無從解免遭繼續羈押之困境，豈有於本院首次訊問（即人犯移審）及
    準備程序中，仍對受僱於丁○○顧標單乙節供稱不移（見本院卷(一)第三二、七一
    頁）？況辛○○於本院審理中亦坦認：檢察官並未要求伊須把丁○○咬出來等語
    （見本院卷(二)第三九四頁），益徵其並無無端誣指被告丁○○之動機，其辯稱因
    一心求得交保始如此證述云云，要無可採，堪認被告辛○○先前證稱受僱於陳春
  2.次查，證人即被告辛○○於偵查中亦結證稱：九十二年七月十日，伊有看見陳春
    開現場等語（見偵卷第四六頁），雖辛○○於本院審理中又改證稱：當天係接獲
    丁○○來電邀約始前往新埤鄉公所附近喝酒，到達現場甫下車時，即見二十五公
    尺遠處有人在拉扯，丁○○則在旁聊天、勸架，之後有警車前來，丁○○隨即離
    去，伊即未再與丁○○聯絡喝酒之事云云（見本院卷(二)第三九二至三九三、三九
    七至三九八頁），然辛○○既剛抵達現場，如何在距離二十五公尺之遠處，判斷
    丁○○並非參與拉扯而係上前勸架？且辛○○所指之拉扯情節倘與被告二人毫無
    相干，渠二人豈有未共續飲酒之約，亦未再聯絡竟各自莫名離去？凡此種種，均
    悖離情理。再者，被告辛○○對於何以於九十二年七月十日前往新埤鄉公所乙節
    ，於偵查初訊係稱伊在該處樹蔭下看人下棋云云（見偵字卷第二三頁），繼而於
    偵查複訊、本院首次訊問及準備程序中均稱係受僱於丁○○前往看顧標單（詳如
    前揭1.部分論述），嗣於本院審理中再改稱係受邀於丁○○前往喝酒云云，衡其
    說詞何以出入甚大，無非出於畏罪情虛，一方面盡可能推託撇清自己涉案情節，
    同時對於丁○○部分，則於託出實情後有所顧忌，遂改以「亟欲交保」為藉口欲
    掩飾先前對丁○○不利之指證，故其供證內容中避重就輕之部分，均係飾卸己責
    及維護被告丁○○所為，均無可採。
  3.再被告丁○○雖辯稱：伊去新埤鄉公所均係拜訪任職民政課長之朋友己○○云云
    ，且於偵查中供稱：伊係在己○○之辦公室裡面聊天云云（見偵字卷第七四頁）
    ，核與證人己○○於本院審理中證稱：有一次（日期不記得）被告開車經過鄉公
    所，伊正好在門口抽煙，日期伊不記得了，雙方有聊天交談五、六分鐘等情節顯
    不相符（見本院卷(一)第二八八至二八九頁），參酌證人己○○對於該次交談之確
    切日期既已不復記憶，自無從為有利被告丁○○之認定。
  4.至被告丁○○之辯護人雖以：經私下查訪，本件證人甲１、甲２、甲４等均為長
    期從事圍標之不法份子，與被告間有利益衝突，顯為挾怨報復始相偕出面，並向
    熟識之員警乙○○報案以誣指被告，渠等證詞難以採信等語資為辯護（見本院卷
    (二)第四一二頁），然所謂「甲１、甲２、甲４等均為長期從事圍標之不法份子」
    一節，毫無根據，已難採信。再證人即員警乙○○就其承辦本案之經過，於審理
    中證稱：承辦本案時，伊係任職於屏東縣警察局刑警隊肅竊組，此係臨時之任務
    編組，承辦案件不會受有限制。本件係甲１先向新埤派出所報案後再向伊報案，
    伊之前在恆春時有辦過組織犯罪條例案件，甲１是否因此透過同業介紹而向伊報
    案，伊不清楚，但甲１、甲２、甲４等被害人伊均不認識。接受甲１報案後，隨
    即展開調查，且前往新埤派出所附近查訪，確實有發現疑似圍標之犯罪嫌疑，並
    陸續查得甲２、甲４等被害人等語綦詳（見本院卷(二)第三五八至三四○頁），且
    有員警工作紀錄簿一紙附卷可按（見偵查他字卷第一三頁），堪認員警乙○○承
    辦此案之過程合於程序，並無明顯異常或違法偏頗之處。復參酌證人甲１、甲２
    、甲４倘有心誣陷，必當極力設詞羅織虛情以入被告二人於罪，然渠等面對檢察
    官於本院審理中，就各項工程逐一主詰問確認被害情節時，均切實回想記憶，對
    於「未前往投標」及「不清楚是否有前往投標」之工程均詳予區分，據實回答，
    而依此證述內容，致本院認檢察官起訴之部分犯罪事實尚難證明（詳參後述不另
    為無罪諭知部分），益見辯護意旨所指證人甲１、甲２、甲４挾怨報復乙情，顯
    與事實不符，委無可採。
  (六)按共同正犯之意思聯絡，不限於事前有所謀議，僅於行為當時有共同犯意之聯絡
    ，不論明示通謀或相互間默示之合致，均屬之；而行為之分擔，亦不以每一階段
    有參與為必要，倘具有相互利用其行為之合同意思所為，仍應負共同正犯之責（
    最高法院九十三年度台上字第一○三三號判決參照）。本件依前述證人甲１、甲
    ２、甲４之證詞，佐以證人即被告辛○○之證述情節互核參析，堪認本案係分別
    由被告丁○○、丙○○興起犯意，並夥同被告辛○○、庚○○等人，各自形成犯
    意聯絡（即丁○○部分之共犯結構為丁○○、辛○○及不詳男子二名、丙○○部
    分則為辛○○、庚○○及不詳男子二名），而行為分擔模式則由丁○○、丙○○
    擔任策劃、現場指揮，並偕同辛○○、庚○○及其餘不詳成年男子等下手實施之
    方式為之，至其他不詳男子之人數，依證人甲１、甲２、甲４證詞觀之，現場連
    同被告等人，至少均有三、四人，是本院以有利被告之認定，認共犯中之不詳成
    年男子應有二名。再證人甲２證稱：伊僅有在新埤、林邊見過辛○○等語（見本
    院卷(一)第二七九頁），而被告辛○○自承：伊有前往崁頂、新埤、林邊等鄉公所
    等語（見偵卷第四七頁），是則被告辛○○關於東港鎮公所部分之工程（即附表
    (甲)編號一、三、四、五所示），雖未親自到場實施，然其與丁○○間既基於共同
    之概括犯意聯絡，自不以每一階段行為皆有參與為必要，仍應就全部犯罪事實負
    共同正犯之責。
  (七)綜上調查結果，本件事證明確，被告丁○○、辛○○之犯行均堪認定，應依法論
    科。至檢察官仍請求傳訊車牌號碼九Ｇ—五七四七號之車主戊○○部分（見本院
    卷(二)第三八九頁），經查，本案並無證據證明車主戊○○於事實二之案發時間在
    場，尚難認其有親身見聞案發經過，又前開事證已足證明被告二人該部分犯行，
    本院認已無調查之必要，附此敘明。
二、論罪科刑：
  1.查被告丁○○、辛○○右揭事實一部分所為，係以危害生命安全之言語脅迫欲前
    往投標之廠商甲２，使其心生畏懼未敢投標，核係犯政府採購法第八十七條第一
    項意圖使廠商不為投標而施脅迫罪。
  2.又被告丁○○、辛○○右揭事實二部分所為，乃意圖使得標廠商放棄得標，遂著
    手將已投標完畢之廠商甲１強拉上車，嗣經甲１奮力掙扎且適有巡邏警車經過而
    未得逞，核係犯政府採購法第八十七條第一項意圖使得標廠商放棄得標而施強暴
    罪及刑法第三百零二條第三項、第一項之以非法方法剝奪人行動自由未遂罪（原
    起訴書誤載為刑法第三百零四條第二項，惟經檢察官於本院審理中更正之，本院
    無庸再予變更法條，見本院卷(二)第四○七頁）。另檢察官雖認廠商甲１於投標後
    仍有撤回之可能，從而被告二人主觀犯意應包含意圖使廠商不為投標、及意圖使
    得標廠商放棄得標（見本院卷(二)第四○八頁），然政府採購法第八十七條第一項
    之構成要件，係將行為之主觀意圖分為二大階段，即在投標前係「意圖使廠商不
    為投標或違反其本意投標」為要件，惟若廠商已確實投標，則將無可期待影響其
    投標行為之自由，乃將此主觀意圖轉為「意圖使得標廠商放棄得標或得標後轉包
    、分包」，從而，本件廠商甲１既已投標完畢，則被告二人於主觀上，自應構成
    意圖使得標廠商放棄得標，與法文構成要件之階段架構，方為相符，至被告二人
    行為時，該工程雖尚未開標而不知得標廠商究為何人，然「意圖使得標廠商放棄
    得標」究非客觀構成要件，被告等人因預料廠商甲１將來有可能得標遂施強暴以
    達渠等主觀上目的，即已成罪，附此敘明。
  3.再被告辛○○右揭事實三部分所為，係以出手拉扯、作勢毆打之方式，對欲前往
    投標之廠商甲４施以強暴，使甲４心生畏懼，核係犯政府採購法第八十七條第一
    項意圖使廠商不為投標而施強暴罪。
  4.被告二人所犯上開政府採購法第八十七條第一項之罪，係刑法第三百零四條第一
    項強制罪之特別規定，均不另論以刑法第三百零四條第一項強制罪（起訴書原誤
    載為刑法第三百零五條恐嚇罪，業經檢察官於本院審理中更正之）。
  5.被告丁○○、辛○○及其餘二名不詳男子，就上開事實一、二部分犯行間、被告
    辛○○與丙○○、庚○○及其餘二名不詳男子，就上開事實三部分犯行間，各有
    犯意聯絡及行為分擔，均為共同正犯。被告丁○○、辛○○先後多次所犯政府採
    購法第八十七條第一項犯行，時間緊接，方法雷同，顯係基於概括犯意反覆為之
    ，所犯構成要件相同之罪，應依連續犯之規定，論以情節最重（即事實二部分）
    之意圖使得標廠商放棄得標，而施強暴罪，並均加重其刑。被告丁○○、辛○○
    所犯政府採購法第八十七條第一項及刑法第三百零二條第三項、第一項之罪間，
    有方法、結果之牽連關係，應從一重論以政府採購法第八十七條第一項之意圖使
    得標廠商放棄得標，而施強暴罪。
  6.審酌被告丁○○於七十一、七十四、九十年間各有過失致死、竊盜及賭博前科；
    被告辛○○則於八十一年間有違反麻醉藥品管理條例前科（卷附臺灣屏東地方法
    院檢察署刑案資料查註紀錄表、臺灣高等法院被告全國前案紀錄表可參），渠二
    人以非法手段對政府公共工程之投標廠商施以脅迫、強暴，破壞公共工程競標之
    公平性，所生危害非輕，犯罪情節之輕重（被告丁○○位居興起犯意、策劃及現
    場指揮地位，被告辛○○則為下手實施者，前者犯罪情節較重）及被告二人之犯
    後態度不佳，未見悔意等一切情狀，分別量處如主文所示之刑。
、不另為無罪諭知部分：
一、違反政府採購法部分：
  (一)公訴意旨另以：被告丁○○等人所犯違反政府採購法之犯行，除上開經本院論罪
    科刑之部分外，尚有左列被害人於下列工程有相同之被害情節，因認此部分亦有
    違反政府採購法第八十七條第一項罪嫌云云：
  1.甲２部分：
    被告二人於附表(乙)編號一至五所示之時地及工程，對甲２脅迫稱「工程已安排好
    得標廠商，不得再行投標」、「如欲標得此工程，必須拿出搓湯圓金額，否則即
    看不見明天的太陽，即使得標，也無法順利完工」。
  2.甲３部分：
    被告二人於附表(甲)編號一至六、及附表(乙)編號一至五所示之時地及工程，對甲３
    脅迫稱「工程已安排好得標廠商，不得再行投標」、「如欲標得此工程，必須拿
    出搓湯圓金額，否則即看不見明天的太陽，即使得標，也無法順利完工」。
  3.甲４部分：
    被告等人於附表甲編號二、及附表乙編號四、六所示之時地及工程，對甲４脅迫
    稱「不得參與投標；如欲強行投標，就會吃子彈」。
  (二)按犯罪事實應依證據認定之，無證據不得認定犯罪事實；又不能證明被告犯罪者
    ，應諭知無罪之判決，刑事訴訟法第一百五十四條第二項、第三百零一條第一項
    分別定有明文。次按刑事訴訟法第一百六十一條第一項規定，檢察官就被告犯罪
    事實，應負舉證責任，並指出證明之方法。因此，檢察官對於起訴之犯罪事實，
    應負提出證據及說服之實質舉證責任。倘其所提出之證據，不足為被告有罪之積
    極證明，或其指出證明之方法，無從說服法院以形成被告有罪之心證，基於無罪
    推定之原則，自應為被告無罪判決之諭知（最高法院九十二年台上字第一二八號
    判例參照）
  (三)訊據被告二人堅決否認有公訴人所指此部分犯罪事實（辯解同前，茲不贅述）。
    公訴人認被告二人此部分犯嫌，無非係以證人即被害人甲１、甲２、甲３、甲４
    於警偵之指證為其主要依據。
  (四)經查：
  1.甲２部分：
    證人即被害人甲２於本院審理中，經檢察官就起訴書所載工程逐一詰問，其證稱
    ：如附表(乙)編號一、四所示之工程，伊已無印象是否有參與投標，附表(乙)編號二
    、三、五之工程，伊則未前往投標等語明確（見本院卷(一)第二七六、二七七、二
    七八頁），足見此五件工程，並無如檢察官所指尚有甲２被害情事，至證人甲２
    於偵查中固證稱：被告等人與鄉公所人員及特定廠商有所勾結，如使特定廠商得
    標即可獲取工程底標百分之七之報酬云云，然此部分除證人甲２之片面指控外，
    別無其他證據可佐，且依其證述以觀，顯非其親身經歷事項，是否為傳聞或個人
    之主觀臆測，不得而知，自難遽為不利被告等人之認定。又甲２於警詢之指述因
    無證據能力，不得採為認定本案事實之依據亦如前述，故公訴人所指被告二人此
    部分犯行尚屬不能證明。
  2.甲３部分：
  (1)按所謂「強暴」，乃指有形之不法腕力加諸他人；而「脅迫」，則係以加害之意
    思通知他人，使生畏懼之心為目的；又政府採購法第八十七條第一項、刑法第三
    百零四條第一項之脅迫行為，固均不以使被害人完全喪失意思決定自由要件（亦
    即無庸達至使不能抗拒之程度），然仍須足以影響被害人意思決定之自由，始足
    當之。公訴人雖認被告二人有於附表(甲)編號一、三至六及附表(乙)編號一至五所示
    工程，脅迫甲３不得投標，然證人甲３於本院審理中證稱：伊前往各該鄉、鎮公
    所參與投標時，均遭被告等人及在場同夥擋下來（或擋在外面），且稱該工程已
    有他人負責施作，縱使能得標亦無法順利完工等語（見本院卷第二五六至二六五
    頁），足見被告辛○○、丁○○等人所表達之語意內容，雖有暗示甲３不得投標
    工程之意，然實際上並無起訴意旨所指「否則即看不見明天的太陽」等加諸惡害
    於甲３生命、身體之具體字眼，衡情尚不足使一般人之意思決定自由受有壓制。
    再者，檢察官於本院審理中詰問甲３如執意投標會有何種後果時，證人甲３證稱
    ：伊看對方的樣子，認為可能會被打等語（見本院卷(一)第二六○頁），益徵甲３
    之所以未敢投標，乃於聽聞被告等人上開言詞後，出於個人臆測進而推論被告等
    人必將對之不利，此種主觀上之推測、聯想，實難率為不利被告等人之認定。另
    甲３上開證詞雖有敘及遭被告等人擋下來（或擋在外面）等語，然並未證述被告
    等人究竟如何實施有形之不法腕力阻止其投標，是否有出手拉扯、推擋等明顯合
    於強暴手段之舉動（例如倘僅有揮手將甲３攔下，並未進一步加諸強制手段，即
    難遽認已屬強暴行為），自難徒憑甲３上開指證遽認被告等人有何強暴行為。至
    公訴意旨尚認被告等人向甲３嚇稱「須拿出搓湯圓金額」部分，因甲３於警詢之
    陳述經本院認無證據能力，不得採為認定本件事實之依據已如前述，除此之外，
    別無其他證據可佐，公訴人所指此部分犯罪亦乏證據可資證明。
  (2)另就附表(甲)編號二、附表(乙)編號三部分，業經證人甲３於本院審理中證稱：此二
    件工程伊不能確定是否有前往公所投標等語明確（見本院卷(一)第二五八、第二六
    四頁），足見此二件工程，亦無檢察官所指有甲３被害情事。
  3.被害人甲４部分：
    證人即被害人甲４於本院審理中，亦經檢察官就起訴書所載工程逐一詰問，其證
    稱：如附表(甲)編號二、附表(乙)編號四、六所示之工程，伊並未前往投標等語明確
    （見本院卷(二)第三二九、三三二至三三三、三三七頁），是此三件工程，並無如
    檢察官所指有甲４被害情事，又被害人甲４之警詢指述因無證據能力，不得採為
    認定本案事實之依據已如前述，是起訴意旨所認此部分事實，亦無事證可佐。
  (四)綜上，關於前述(一)部分之起訴事實，公訴人所提出之證據，不足為被告二人有罪
    之積極證明，且其指出證明之方法，亦無從說服本院形成有罪之心證，揆諸前揭
    說明，渠等該部分之犯罪事實自屬不能證明，惟公訴人認此部分與前揭論罪科刑
    部分有連續犯之裁判上一罪關係，爰不另為無罪之諭知。
二、違反組織犯罪防制條例部分：
  (一)公訴意旨略以：被告丁○○、丙○○各自為首，長期以屏南一帶之鄉鎮公所活動
    為據點，並分別糾集營建廠商事先討論欲由何家廠商得標，該廠商即需將部分不
    法利益提供予被告丁○○、丙○○二人及陪標廠商（即俗稱「搓圓仔湯」）。被
    告丁○○、丙○○為確保事先預定之廠商得以順利得標，遂召集被告羅崑成、庚○○及數名不詳成年男子組成暴力組織犯罪集團，每逢有渠等欲得標之公共工程
    招標時，即聚集於鄉鎮公所內外，向不知情前往投標之廠商表示已安排特定得標
    廠商，不要再來投標等語，如有廠商不配合仍執意投標，渠等即施以暴力阻止，
    而以此等長期性、集團性、暴力性之集團組織介入屏南地區多項公共工程，因認
    被告丁○○涉犯組織犯罪防制條例第三條第一項前段之指揮犯罪組織罪嫌、被告
    羅崑成則涉犯組織犯罪防制條例第三條第一項後段之參與犯罪組織罪嫌云云。
  (二)按犯罪事實應依證據認定之，無證據不得認定犯罪事實；又不能證明被告犯罪者
    ，應諭知無罪之判決，刑事訴訟法第一百五十四條第二項、第三百零一條第一項
    分別定有明文。次按組織犯罪防制條例第二條規定，本條例所稱犯罪組織，係指
    三人以上，有內部管理結構，以犯罪為宗旨或以其成員從事犯罪活動，具有集團
    性、常習性及脅迫性或暴力性之組織而言，所謂犯罪組織，首重在其內部具有「
    管理結構」，次為其成立宗旨在於「從事犯罪」，其三乃其整體而言具有集團性
    、常習性及脅迫性等特質，又所謂「內部管理結構」即有上下屬從關係之謂，亦
    即組織內部有主持人或首領與幫眾層級之分，有階級領導，下屬須服從主持人或
    首領之命令行事，違抗者依內部規範懲處，至所謂「常習性」指組織以長期存續
    為目的；故可知該條例所指之「組織」，自集團性而言，除應要有三人以上外，
    該組織須有內部管理結構，主持人與成員間應有層級之分，且組織本身亦不應因
    主持人或其他管理人或成員之更換而有所異同；自常習性而言，該組織之存續在
    時間上具有永久性，且並非為某一特定犯罪，或某特定人士而組成；而自脅迫性
    、暴力性而言，該組織成立之目的係以不正當手段從事某種類或不特定種類之犯
    罪為目的；是若多數共犯結合謀議，因怨挾持某人，希圖加害，此僅係相約為特
    定之一個犯罪之實行者，則僅為一共犯結構而已，不能逕以犯罪組織論之（最高
    法院二十七年上字第二一一八號判例、九十三年台上字第三九八號判決意旨參照
    ）。
  (三)惟查：
  1.公訴人雖以證人簡富松之證詞，認定被告等人即為屏南地區長期從事工程不法圍
    標之集團云云，然證人簡富松於偵查中證稱：伊有參與新埤鄉○○○○道路道路
    改善工程（即附表(甲)編號六）之投標，曾有接獲不知名之人打電話要求伊不要寄
    標單，否則即會讓工程流標。伊不認識丁○○、辛○○，僅聽說屏南地區有一個
    集團，有民意代表參與，且每個鄉鎮均有首腦等語（見偵字卷第一三五頁），是
    依上開證述內容以觀，並無一語提及被告丁○○、辛○○究屬何犯罪集團或組織
    ，且關於「屏南地區不法圍標集團」之部分，顯屬傳聞證據，要難作為認定被告
    二人涉犯組織犯罪防制條例罪嫌之依據。
  2.又被告辛○○供稱：平日伊係從事模版工作，與丙○○間因有親戚關係，伊算是
    受託出來幫忙，並未論及報酬，丙○○也未表示如未抄到廠商資料會怎麼樣。而
    丁○○是伊同鄉，平常有事才會聯絡等語在卷（見本院卷(二)第三九八至三九九頁
    ），足徵被告辛○○與興起本案犯意之被告丁○○、丙○○間固有犯意聯絡，惟
    尚非基於組織結構之上下屬從關係，且遍閱全卷，查無任何證據證明被告丁○○
    、丙○○所指揮之犯罪組織名稱為何，或有加入組織應服從之內部規章、被告辛○○、庚○○如違抗命令將遭受懲處等內部管理結構存在。
  3.雖被告丁○○、辛○○與丙○○、庚○○等人，分別基於意圖使廠商不為投標、
    意圖使得標廠商放棄得標之犯意聯絡，共同對於各該廠商施以強暴、脅迫而有違
    反政府採購法之犯罪事實，經本院論罪科刑詳如上述，然經本院調查結果，就被
    告丁○○所屬之共犯結構而言，涉及脅迫投標廠商之不法情事者僅有六項工程（
    即附表(甲)部分，事實二部分與附表(甲)編號六為同一工程），而屬丙○○共犯結構
    部分，僅有一件，與起訴書所臚列之工程數量高達十四件之多，相去甚遠，足見
    本案僅屬偶然興起之特定犯罪。參酌被告丁○○除於七十一、七十四、九十年間
    各有過失致死、竊盜及賭博前科；被告辛○○則於八十一年間有違反麻醉藥品管
    理前科外（卷附臺灣屏東地方法院檢察署刑案資料查註紀錄表、臺灣高等法院被
    告全國前案紀錄表可參），別無任何暴力犯罪之前科素行，自難以被告二人所為
    前開特定犯罪，遽認已屬從事長期存續之暴力犯罪型態。
  (四)綜上所述，檢察官所舉證據尚不足證明被告丁○○有指揮、被告辛○○有參與具
    有內部管理結構，且有集團性、常習性及暴力、脅迫性等特性之犯罪組織，此外
    ，本院復查無任何證據證明被告二人有何該當組織犯罪防制條例之犯罪行為，揆
    諸前揭說明，此部分犯罪自屬不能證明，惟公訴人認此部分與上開論罪科刑部分
    具有牽連犯之裁判上一罪關係，爰不另為無罪判決之諭知。
據上論斷，應依刑事訴訟法第二百九十九條第一項前段、政府採購法第八十七條第一
項，刑法第十一條前段、第二十八條、第五十六條、第三百零二條第三項、第一項、
第五十五條、罰金罰鍰提高標準條例第一條前段，判決如主文。
本案經檢察官蔡榮龍到庭執行職務
中　　　華　　　民　　　國　　九十四　　年　　　三　　　月　  十六　　　日
                                      臺灣屏東地方法院刑事第四庭
                                          審判長法  官  莊鎮遠
                                                法  官  王以齊
                                                法  官  劉敏芳
以上正本證明與原本無異。
如不服本判決應於收受本判決送達後十日內向本院提出上訴書狀，其未敘述上訴理由
者，並得於提起上訴後十日內向本院補提理由書狀（均須按他造當事人之人數附繕本
）「切勿逕送上級法院」
                                                書記官  許倬維
中　　　華　　　民　　　國　　九十四　　年　　　三　　　月　  十六　　　日
附錄本案論罪科刑法條：
政府採購法第八十七條第一項：
意圖使廠商不為投標、違反其本意投標，或使得標廠商放棄得標、得標後轉包或分包
，而施強暴、脅迫、藥劑或催眠術者，處一年以上七年以下有期徒刑，得併科新臺幣
三百萬元以下罰金。
中華民國刑法第三百零二條第一項、第三項：
私行拘禁或以其他非法方法，剝奪人之行動自由者，處五年以下有期徒刑、拘役或三
百元以下罰金。
第一項之未遂犯罰之。
附表(甲)：本院所認定被告等人違反政府採購法部分：
┌──┬────────┬───────┬─────┬───────────────┬───────┐
│編號│ 犯  罪  時  間 │犯 罪 地 點   │在場實施  │ 被害人（姓名、年籍不公開）及 │備   註       │
│    │（民國九十二年）├───────┤之行為人  │ 被害情節概述                 │              │
│    │                │工 程 名 稱   │          │                              │              │
├──┼────────┼───────┼─────┼───────────────┼───────┤
│    │                │東港鎮公所前  │被告丁○○│甲２：遭脅迫「稱如敢投標即請吃│即起訴書      │
│一  │三月十日十七時許├───────┤及其餘二名│      子彈」，甲２因而畏懼未予│附表一編號一  │
│    │                │「嘉蓮社區牌樓│不詳男子  │      投標                    │（起訴書認此部│
│    │                │興建工程」    │          │                              │分尚有被害人甲│
│    │                │              │          │                              │３，惟本院不同│
│    │                │              │          │                              │此認定）      │
├──┼────────┼───────┼─────┼───────────────┼───────┤
│    │                │崁頂鄉公所前  │被告丁○○│甲２：同右                    │即起訴書      │
│    │                │              │、辛○○及│                              │附表一編號二  │
│二  │三月十二日十七時├───────┤其餘二名不│                              │附表二編號一  │
│    │許              │「北勢村檳榔腳│詳男子    │                              │（起訴書認此部│
│    │                │部落甲Ｃ工程」│          │                              │分尚有被害人甲│
│    │                │              │          │                              │３、甲４，惟本│
│    │                │              │          │                              │院此認定）    │
├──┼────────┼───────┼─────┼───────────────┼───────┤
│    │                │東港鎮公所前  │被告丁○○│甲２：同右                    │即起訴書      │
│    │                │              │及其餘二名│                              │附表一編號三  │
│三  │四月九日十七時許├───────┤不詳男子  │                              │（起訴書認此部│
│    │                │「下郭大潭里道│          │                              │分尚有被害人甲│
│    │                │路改善工程」  │          │                              │３，惟本院不同│
│    │                │              │          │                              │此認定）      │
├──┼────────┼───────┼─────┼───────────────┼───────┤
│    │四月二十四日十七│東港鎮公所前  │同右      │甲２：同右                    │即起訴書      │
│四  │時許            ├───────┤          │                              │附表一編號五  │
│    │                │「東港溪五房排│          │                              │（起訴書認此部│
│    │                │水出口布袋蓮清│          │                              │分尚有被害人甲│
│    │                │除工程」      │          │                              │３，惟本院不同│
│    │                │              │          │                              │此認定）      │
├──┼────────┼───────┼─────┼───────────────┼───────┤
│    │                │東港鎮公所前  │同右      │甲２：同右                    │即起訴書      │
│    │                ├───────┤          │                              │附表一編號七  │
│五  │五月十四日十七時│「南平里社區道│          │                              │（起訴書認此部│
│    │許              │路改善工程」  │          │                              │分尚有被害人甲│
│    │                │              │          │                              │３，惟本院不同│
│    │                │              │          │                              │此認定）      │
├──┼────────┼───────┼─────┼───────────────┼───────┤
│    │                │新埤鄉公所前  │被告丁○○│甲２：遭脅迫「稱如敢投標即看不│即起訴書      │
│六  │七月十日十七時許├───────┤、辛○○及│      到明天的太陽」，甲２因而│附表一編號十一│
│    │                │「水防道路路面│其餘二名不│      畏懼未予投標            │（起訴書認此部│
│    │                │改善後續工程」│詳男子    │                              │分尚有被害人甲│
│    │                │              │          │                              │３，惟本院不同│
│    │                │              │          │                              │此認定）      │
└──┴────────┴───────┴─────┴───────────────┴───────┘
附表(乙)：查無證據證明被告等人有涉及起訴書所指不法情事之工程
┌──┬────────┬───────┬─────┬───────────────┬───────┐
│編號│ 犯  罪  時  間 │犯 罪 地 點   │公訴意旨所│ 公訴意旨所認之被害人（姓名、 │              │
│    │（民國九十二年）├───────┤認之行為人│ 年籍不公開）、被害情節       │備   註       │
│    │                │工 程 名 稱   │          │                              │              │
├──┼────────┼───────┼─────┼───────────────┼───────┤
│    │                │東港鎮公所    │以被告陳春│甲２、甲３                    │即起訴書      │
│一  │四月十七日十七時├───────┤男為首，被│遭被告等人所組成之犯罪集      │附表一編號四  │
│    │許              │「豐魚里道路改│告辛○○為│團脅迫稱「工程已安排好得標廠商│              │
│    │                │善工程及頂中街│集團成員之│，不得再行投標」、如欲標得此工│              │
│    │                │路面改善工程」│犯罪集團  │程，必須拿出搓湯圓金額，否則即│              │
│    │                │              │          │看不見明天的太陽，即使得標，也│              │
│    │                │              │          │無法順利完工                  │              │
├──┼────────┼───────┼─────┼───────────────┼───────┤
│    │                │崁頂鄉公所前  │同右      │甲２、甲３                    │即起訴書      │
│    │                ├───────┤          │被害情節同右                  │附表一編號六  │
│二  │四月二十八日十七│「南二高九如林│          │                              │              │
│    │時許            │邊段交通號誌設│          │                              │              │
│    │                │施工程」      │          │                              │              │
├──┼────────┼───────┼─────┼───────────────┼───────┤
│    │                │崁頂鄉公所前  │同右      │甲２、甲３                    │即起訴書      │
│    │                ├───────┤          │被害情節同右                  │附表一編號八  │
│三  │五月十五日十七時│「北勢、洲子二│          │                              │              │
│    │許              │村排水改善工程│          │                              │              │
│    │                │」            │          │                              │              │
├──┼────────┼───────┼─────┼───────────────┼───────┤
│    │                │新埤鄉公所前  │同右      │甲２、甲３                    │即起訴書      │
│    │                ├───────┤          │被害情節同右                  │附表一編號九  │
│四  │六月十九日十七時│「南豐村內柏油│          │甲４：遭被告等人稱「不得參與投│附表二編號二  │
│    │許              │及排水溝改善工│          │標；如欲強行投標，就會吃子彈」│              │
│    │                │程」          │          │                              │              │
├──┼────────┼───────┼─────┼───────────────┼───────┤
│    │                │新埤鄉公所前  │同右      │甲２、甲３                    │即起訴書      │
│    │                ├───────┤          │被害情節同右                  │附表一編號十  │
│五  │七月三日十七時許│「海豐寮平山道│          │                              │              │
│    │                │路及排水溝改善│          │                              │              │
│    │                │後續工程」    │          │                              │              │
├──┼────────┼───────┼─────┼───────────────┼───────┤
│    │                │林邊鄉公所前  │以丙○○為│甲４：被害情節同本表編號四部分│即起訴書      │
│六  │十月三十日十六時├───────┤首，被告羅│                              │附表二編號四  │
│    │許              │「林邊河邊公園│崑城、鄭阿│                              │              │
│    │                │區域排水溝改善│展為集團成│                              │              │
│    │                │工程」        │員之犯罪及│                              │              │
│    │                │              │團        │                              │              │
└──┴────────┴───────┴─────┴───────────────┴───────┘
